---
title: " "
author: "Leonardo Valentino Kosasih, S.Aktr."
header-includes:
    - \usepackage{titling}
    - \usepackage{tcolorbox}
    - \tcbuselibrary{listings, theorems}
    - \usepackage{enumitem}
    - \usepackage{setspace}\onehalfspacing
    - \usepackage{fancyhdr}  
    - \usepackage{hyphenat}
    - \usepackage{eso-pic,graphicx}  
    - \usepackage{transparent}
    - \usepackage{draftwatermark}
    - \usepackage{amsmath}
    - \usepackage{hyperref}
    - \pagestyle{fancy}  
    - \usepackage{caption}
    - \usepackage{theorem}
    - \usepackage[bahasai]{babel}
    - \fancyhead[LE,RO]{Modul Pratikum Analisis Deret Waktu AK-2281}  
output: 
  pdf_document: 
    toc_depth: 2
    fig_height: 3
    fig_width: 4
    extra_dependencies : awesomebox
    number_sections: yes
    fig_caption: yes
    latex_engine: xelatex
toc-title: "Daftar Isi"
classoption: a4paper
---
\def\figurename{Gambar}
\pagenumbering{gobble}  
\newtcbtheorem[auto counter]{jp}{Jurnal Praktikum}{fonttitle=\bfseries\upshape, fontupper=\slshape, arc=0mm, colback=blue!5!white,colframe=blue!75!black}{jurnal}
<!-- \begin{center} -->
<!-- \Huge Modul Praktikum Analisis Deret Waktu \\  -->
<!-- \Huge AK 2281 - Analisis Deret Waktu \\ -->
<!-- \huge \textbf{Modul 1 - Konsep Dasar Deret Waktu} \\ -->
<!-- \includegraphics{logo.png} -->
<!-- \end{center}  -->
<!-- \begin{center} -->
<!-- \Large Pengajar : Dr. Sandy Vantika, S.Si., M.Si.  \\ -->
<!-- \Large Koordinator Praktikum : Leonardo Valentino Kosasih, S.Aktr.    \\ -->
<!-- \Large Kontak : +62 823 8599 5958  -->
<!--  \end{center} --> 
<!-- \SetWatermarkText{" "} -->  
\hyphenchar\font=-1
\Large Modul Praktikum Analisis Deret Waktu - AK2281   terdiri atas 5 buah modul sebagai berikut :  \begin{enumerate} 
\item Modul 1 : Konsep Dasar Deret Waktu  
\item Modul 2 : Model Data Tak Stasioner  
\item Modul 3 : Model Musiman  
\item Modul 4 : Model Heteroskedastik  
\item Modul 5 : Pengayaan
\end{enumerate}  
\begin{tcolorbox}[colback=blue!5!white,colframe=blue!75!black,title = Tim Praktikum AK2281]
\normalsize Koordinator Praktikum : Leonardo V. Kosasih, S.Aktr. \\
Tim Penyusun Modul Praktikum :
\begin{center}
\begin{tabular}{ lcclc }
Ang Ditra Alif Pradana & 10120046 & & Matthew Alfarazh & 10820021\\
Feby Yolanda & 10819028 & & Pamella Cathryn & 10820033\\
Ferdinan Gratius Budisatya & 10819041 & &Jeremy & 10820034\\
Jevan Christopher Aryento & 10820010 & &Aloysius Vincent & 10820038\\
Shelly Delfiani & 10820014 & &Kevin Christ Aditya & 10820039\\ 
Binsar Gunadi Simbolon & 10820017 & &Shafina Aulia Kusuma Putri & 10820049 \\
\end{tabular} \\
\end{center}
Desain sampul oleh : Matthew Alfarazh - 10820021
\end{tcolorbox}
\SetWatermarkText{ \includegraphics[angle=-45]{background.png}}
\newpage 
\pagenumbering{roman}
\tableofcontents
\newpage
\large \textbf{Daftar Istilah dan Simbol} \normalsize  
\begin{enumerate}
\item $\varepsilon_t$(baca : epsilon) : galat ke-$t$;
\item $\gamma_k$ (baca : gamma) : kovariansi ke-$k$;
\item $\rho_k$ (baca : rho) : korelasi ke-$k$; 
\item $\phi_{ij}$ (baca : phi) : korelasi parsial antara $i$ dan $j$; 
\item $X \sim \text{N}(0,\sigma^2)$ : Peubah acak $X$ berdistribusi Normal dengan rataan 0 dan variansi $\sigma^2$;  
\item ACF : \textit{Auto Correlation Function} atau Fungsi Auto korelasi;  
\item PACF : \textit{Partial Auto Correlation Function} atau Fungsi Auto Korelasi Parsial;
\item $\mathbb{N}$ : Himpunan bilangan asli $\{1,2,3,\dots\}$;
\item $\mathbb{N}_0$ : Himpunan bilangan asli dan 0 $\{0,1,2,3,\dots\}$;
\item $\sigma^2_\varepsilon$ (baca : sigma) : variansi dari $\varepsilon$;
\item $\bar{x}$ : rataan dari $x$;
\item $\theta$ (baca : theta);
\item $\chi^2$ (baca : \textit{chi-squared})
\item $\mathbf{A}$ : matriks $A$ ukuran $k\times k$; 
\item $\in$ : elemen dari suatu himpunan.
\item $\forall$ : untuk setiap
\end{enumerate}
\newpage
\setcounter{page}{1}
\pagenumbering{arabic}
\begin{center}
\Huge \textbf{Modul 1}
\end{center}
\Large \textbf{Tujuan}:  
\normalsize  
1.	Memahami pola data deret waktu,  
2.	Mengidentifikasi deret waktu stasioner,  
3.	Menghitung rataan, kovariansi dan korelasi pada deret waktu  
4.	Mengenal model *random walk*.  
5.  Mengidentifikasi perilaku ACF dan PACF.  


# Konsep Dasar Deret Waktu
##	Stasioneritas
Asumsi yang harus dipenuhi pada pemodelan deret waktu adalah **stasioneritas**. Ide dasar dari kestasioneran adalah perilaku data tidak berubah sepanjang waktu. Ada 2 jenis stasioneritas yaitu **stasioneritas kuat** dan **stasioneritas lemah**. Misal proses $\{Y_t\}$ dengan rataan $\mu_t$. $\{Y_t\}$ dikatakan **stasioner kuat** jika  distribusi gabungan dari $Y_{t_1},Y_{t_2},\dots,Y_{t_n}$ sama dengan distribusi gabungan $Y_{t_1-k},Y_{t_2-k},\dots,Y_{t_n-k}$ untuk semua waktu $t_1,t_2,\dots,t_n$ dan lag waktu $k>0$. Contoh : proses white noise $\{\varepsilon_t\}$ dengan $\varepsilon_t \sim \text{N}(0, \sigma^2)$ saling bebas dan indentik.  
Sedangkan proses stokastik $\{Y_t \}$ dikatakan  **stasioner lemah** jika :
\begin{enumerate}
\item Rataan konstan sepanjang waktu atau $E[Y_t] = \mu \quad \forall t \in \mathbb{N}_0$ dan 
\item Kovariansi untuk semua waktu $t$ dan lag $k$ konstan atau $\text{Cov}(Y_t,Y_{t-k}) = \gamma_{t,t-k} = \gamma_{0,k} = \gamma_k$. 
\end{enumerate}  
Pada modul ini hanya dibahas tentang sifat kestasioneran lemah.   

Beberapa contoh pola data dalam deret waktu, diantaranya pola tren, musiman, dan pola stasioner.
\begin{enumerate}
\item Pola tren: Terjadi jika terdapat kenaikan atau penurunan sekuler jangka panjang dalam data.
\item Pola musiman: Terjadi jika suatu deret dipengaruhi oleh faktor musiman (misalnya kuartal tahun, bulanan, atau hari-hari pada minggu tertentu).
\item Pola stasioner: Terjadi jika  data berfluktuasi di sekitar rata-rata yang konstan.
\end{enumerate}
```{r Contoh Plot yang Stasioner dan Tidak Stasioner, echo=TRUE, message=FALSE, warning=FALSE,fig.align='center'}
# Package yang digunakan 
library(zoo)
library(forecast)
library(tseries)

# Seed agar simulasi tetap sama
set.seed(1602)

# Contoh data White Noise
wn <- arima.sim(model =list(order = c(0,0,0)),n =300)
plot(wn, main = 'Data 1, Stasioner')
abline(h=mean(wn),col='red',lwd=2,lty = 2)
```
\begin{jp}{}{}
\begin{enumerate}
\item Berikan interpretasi anda terhadap gambar tersebut !  
\item Apakah data tersebar pada rataan data ?  
\item Apakah terdapat pola tren data ?
\end{enumerate}
\end{jp}
```{r Contoh Plot yang Stasioner an Tidak Stasioner, echo=TRUE, message=FALSE, warning=FALSE,fig.align='center'}
# Seed agar simulasi tetap sama
set.seed(1602)

# Data Harga Emas
data(gold)
sum <- ts(gold[1:300])
sum <- na.fill(sum,median(sum,na.rm=TRUE))
mean_sum <- mean(sum,na.rm=TRUE)
plot(sum, main = 'Data Harga Emas, Tidak Stasioner')
abline(h=mean_sum,col='red',lwd=2,lty = 2)
```
\begin{jp}{}{}
\begin{enumerate}
\item Berikan interpretasi anda terhadap grafik tersebut !  
\item Apakah data tersebar pada rataan data ?  
\item Selidiki variansi dari data ini. Apakah variansinya tetap sama pada semua lag waktu ?
\end{enumerate}
\end{jp}
```{r Contoh Plot yang Stasioner daan Tidak Stasioner, echo=TRUE, message=FALSE, warning=FALSE,fig.align='center'}
# Seed agar simulasi tetap sama
set.seed(1602)

# Data CO2
data("co2")
seasonal <- ts(co2[1:300])
plot(seasonal, main = 'Data CO2, Tidak Stasioner')
abline(h=mean(seasonal),col='red',lwd=2,lty = 2)
```
\begin{jp}{}{}
\begin{enumerate}
\item Berikan interpretasi anda terhadap grafik tersebut !  
\item Apakah data tersebar pada rataan data ?  
\item Apakah terdapat pola tren data ?
\end{enumerate}
\end{jp}
```{r Contoh Plot yang Stasioner a Tidak Stasioner, echo=TRUE, message=FALSE, warning=FALSE,fig.align='center'}
# Seed agar simulasi tetap sama
set.seed(1602)

# Membuat data Random Walk
random_walk <- arima.sim(model = list(order=c(0,1,0)),n=300)
plot(random_walk, main = 'Data Random Walk, Tidak Stasioner')
abline(h=mean(random_walk),col='red',lwd=2,lty = 2)
```
\begin{jp}{}{}
\begin{enumerate}
\item Berikan interpretasi anda terhadap grafik tersebut !  
\item Apakah data tersebar pada rataan data ?  
\item Apakah terdapat pola tren data ?
\end{enumerate}
\end{jp}
## Autokorelasi      
Misalkan proses $\{Y_t\}$ stasioner maka korelasi antar peubah acak yang terpisah sejauh $k$ lag waktu adalah: 
\begin{align*}
\rho_k &= \text{Corr}(Y_t, Y_{t-k}) \\
&= \frac{\text{Cov}(Y_t, Y_{t-k})}{\sqrt{\text{Var}(Y_t)\text{Var}(Y_{t-k})}} \\
&= \frac{\gamma_k}{\gamma_0}, \quad k \in \mathbb{N}_0
\end{align*}
Terdapat statistik uji untuk menguji apakah nilai autokorelasi pada suatu lag ke-$k$ signifikan atau tidak. Statistik uji tersebut adalah statistik **uji $t_{ratio}$** dengan 
\begin{align*}
H_0 : \rho_k = 0 \\
H_1 : \rho_k \neq 0 
\end{align*}
dengan $k \in \mathbb{N}$. Statistik hitung dari uji ini adalah:
\begin{equation}
t_{\text{ratio}} := \frac{\hat{\rho}_k}{\sqrt{\left( 1 + \sum_{i = 1}^{k - 1} \hat{\rho}_i\right)/n}}
\end{equation}
dengan $n$ adalah ukuran sampel.    
$H_0$ akan ditolak jika $|t_{\text{hitung}}| > Z_{1-\frac{\alpha}{2}}$ dengan $Z_{1-\frac{\alpha}{2}}$ adalah persentil ke-($1-\frac{\alpha}{2}$) dari distribusi normal baku.  
Sedangkan statistik uji untuk menguji apakah autokorelasi dari lag pertama hingga lag ke-$k$ signikan adalah Uji Ljung Box dengan:
\begin{align*}
H_0 &: \rho_1 = \rho_2 = \dots = \rho_k = 0 \\
H_1 &: \rho_j \neq 0, \quad \quad j \in \{1, \dots, k \} 
\end{align*}
dengan $k \in \mathbb{N}$. Statistik hitung dari uji ini adalah:
\begin{equation}
Q(k) := n\left(n+2\right)\sum_{i=1}^k \frac{\hat{\rho}_i^2}{n-i}
\end{equation}
$H_0$ ditolak jika $Q(k) > \chi^2_{1-\alpha,k}$ dengan $\chi^2_{1-\alpha,k}$ adalah nilai persentil $1-\alpha$ dari distribusi $\chi^2$ dengan derajat kebebasan $k$.  

## Random Walk  
Misalkan $\varepsilon_1,\varepsilon_2, \dots$ barisan peubah acak yang berdistribusi Normal yang saling bebas dan identik dengan $E[\varepsilon_i]=0$ dan $\text{Var}(\varepsilon_i) =\sigma^2_\varepsilon$ untuk semua $i$. Maka proses *random walk* dapat dikonstruksi dengan persamaan berikut:
\begin{equation}
Y_t = \sum_{i=1}^t \varepsilon_i
\end{equation}
yang dapat ditulis secara rekursif seperti berikut: 
\begin{equation}
Y_t = Y_{t-1} - \varepsilon_t
\end{equation}

## Contoh soal :  
\begin{jp}{}{}
Klik link ini untuk mendownload data.\href{https://drive.google.com/uc?export=download&id=1zevgGmfz87MJYn8OuIX5FEBgypR-DWnG}{\textcolor{blue}{TEKAN UNTUK MENGUNDUH DATA}} kemudian buatlah algoritma untuk menghitung :  
\begin{enumerate}
\item Rataan dari data  
\item Kovariansi dari data  
\item Korelasi dari data
\end{enumerate}
\end{jp}  
```{r Contoh Soal, message=FALSE, warning=FALSE,fig.align='center'}
# Membaca data
library(readxl)
df <- read_excel("data.xlsx")  

# Membuat plot data
plot(df$Date, df$`Ice Cream Sales`, type = 'line', 
   xlab= 'Tanggal', ylab= 'Penjualan Es Krim', 
   col = 'black', 
   main = 'Plot Data Penjualan Es Krim')
abline(h=mean(df$`Ice Cream Sales`), 
     col='red',
     lwd=2,lty = 2)


# Algoritma menghitung rataan (boleh menggunakan sum)  
sum_x <- sum(df$`Ice Cream Sales`)
len <- length(df$`Ice Cream Sales`)
rata_x <- sum_x/len

# Algoritma menghitung kovariansi  
maxLag <- 24
kov <- rep(0, maxLag)
for (k in 1: maxLag) {
x_star <- df$`Ice Cream Sales`[1:(len-k+1)]-
  mean(df$`Ice Cream Sales`[1:(len-k+1)]) 
y_star <- df$`Ice Cream Sales`[(1+k-1):len]-
  mean(df$`Ice Cream Sales`[(1+k-1):len])
kov[k]  <-  (x_star)%*%(y_star) /(len)
}
# Algoritma menghitung korelasi
kor <- rep(0, maxLag)
for (k in 1: maxLag) {
x_star <- df$`Ice Cream Sales`[1:(len-k+1)]-
  mean(df$`Ice Cream Sales`[1:(len-k+1)]) 
y_star <- df$`Ice Cream Sales`[k:len]-
  mean(df$`Ice Cream Sales`[k:len])
penyebut <- sqrt((x_star%*%x_star)*(y_star%*%y_star))
kor[k]  <-  x_star%*%y_star/penyebut
}
```
Penjelasan lebih lanjut : 
Persamaan kovariansi dapat ditulis sebagai berikut : 
\begin{equation}
\hat{\gamma}_{XY} = \frac{\sum_{i=1}^n (x_i - \bar{x})(y_i - \bar{y})}{n} = \frac{1}{n}(\vec{x}^* \cdot \vec{y}^*) 
\end{equation}
dengan $\vec{x}^* = (x_1 - \bar{x}, \dots, x_n - \bar{x})^T$ dan $\vec{y}^* = (y_1 - \bar{y}, \dots, y_n - \bar{y})^T$.  
Sedangkan persamaan korelasi dapat ditulis sebagai berikut
\begin{equation}
\hat{\rho}_{XY} = \frac{\sum_{i=1}^n (x_i - \bar{x})(y_i - \bar{y})}{\sqrt{\sum_{i=1}^n (x_i - \bar{x})^2\sum_{i=1}^n(y_i - \bar{y})^2}} = \frac{1}{\sqrt{(\vec{x}^{*^T}\cdot \vec{x}^*)(\vec{y}^{*^T}\cdot \vec{y}^{*})}}(\vec{x}^* \cdot \vec{y}^*) 
\end{equation}  
Catatan : 
Perhatikan bahwa terdapat kovariansi dan variansi sampel dan populasi. Untuk algoritma menghitung kovariansi sampel dan variansi sampel diserahkan kepada pembaca.    
\newpage  

# Model Deret Waktu Stasioner 
Pada bab ini akan dipelajari perilaku umum dari ACF dan PACF untuk menentukan orde pada model deret waktu ARMA yang akan digunakan. Dua jenis perilaku umum yang ditunjukkan adalah **tails off**  dan **cuts off**.   
```{r Contoh Plot tails dan cut, echo=FALSE, fig.align='center', fig.cap="Tails off (gambar atas) dan Cuts Off (gambar bawah)",fig.keep='all', message=FALSE, warning=FALSE}
# Package yang digunakan 
library(zoo)
library(forecast)
library(tseries)

# Seed agar simulasi tetap sama
set.seed(108)

# Contoh data White Noise
arr <- arima.sim(model = list(order=c(1,0,0), ar = c(0.9)), n = 500)
par(mfrow = c(2,1),mar=c(1, 1, 1, 1))
acf(arr, main = 'Tails Off')
pacf(arr, main = 'Cuts off')
```

Berikut adalah persamaan autokorelasi sampel : 
\begin{align*}
\hat{\rho}_k &= \frac{\gamma_k}{\gamma_0} \\
&= \frac{\sum_{t=1}^{n-k}(y_t - \bar{y})(y_{t+k} - \bar{y})}{\sum_{t=1}^n(y_t - \bar{y})^2} \quad k \in \mathbb{N}
\end{align*}
Sedangkan untuk persamaan autokorelasi parsial sampel adalah sebagai berikut  :  
\begin{align*}
\hat{\phi}_{ij} = \begin{cases}
\hat{\rho}_1, \quad i = j = 1 \\
\frac{\hat{\rho}_k - \sum_{j=1}^{k-1} \hat{\phi}_{k-1,j}\hat{\rho}_{k-j}}{1- \sum_{j=1}^{k-1} \hat{\phi}_{k-1,j}\hat{\rho}_{j}}, \quad k = 2,3,4,\dots \\
\hat{\phi}_{k-1,j} - \hat{\phi}_{k,k}\hat{\phi}_{k-1,k-j}, \quad j \in \mathbb{N}
\end{cases}
\end{align*}
Perilaku umum dari ACF dan PACF untuk model ARMA.
\begin{center}
\begin{tabular}{|c|c|c|c|}
\hline
&AR$(p)$&MA$(q)$& ARMA$(p,q)$ \\ \hline
\textbf{ACF} &\textit{Tails off}&	\textit{Cuts off} setelah lag-$q$&	\textit{Tails off} setelah lag ke-$q$ \\ \hline 
\textbf{PACF}& \textit{Cuts off} setelah lag $p$	&\textit{Tails off}	& \textit{Tails off} setelah lag ke-$p$\\ \hline
\end{tabular}
\end{center}

Model deret waktu umum  yang sering digunakan adalah model regresi diri (*Autoregressive*), dinotasikan AR, model rataan bergerak (*Moving Average*), dinotasikan MA, dan model campuran regresi diri dan rataan bergerak (*Autoregressive Moving Average*), dinotasikan ARMA.  

## Moving Average (MA)  
Misalkan $Y_t=(Y_1,Y_2,…,Y_n )$, jika proses $\{Y_t\}$ mengikuti proses MA dengan orde $q$ maka dapat dinyatakan dengan persamaan berikut
\begin{equation}
Y_t=\varepsilon_t - \theta_1 \varepsilon_{t-1}-\theta_2 \varepsilon_{t-2}-\dots-\theta_q \varepsilon_{t-q}
\end{equation}
Misalkan $Y_t$ mengikuti proses MA(1) maka dapat dinyatakan dengan persamaan berikut
\begin{equation}
Y_t=\varepsilon_t - \theta_1 \varepsilon_{t-1}
\end{equation}
Karena $\varepsilon_t\sim \text{Normal}(0,\sigma^2_\varepsilon)$, maka $E[Y_t]=0$ dan $\text{Var}(Y_t)=(1+\theta^2)\sigma_\varepsilon^2$ (Bukti diserahkan kepada pembaca sebagai latihan).  
sedangkan untuk kovariansi dari model MA dapat diperoleh sebagai berikut  
\begin{align*}
\text{Cov}(Y_t,Y_{t-1}) &=\text{Cov}(\varepsilon_t-\theta_1 \varepsilon_{t-1}, \varepsilon_{t-1}-\theta_1 \varepsilon_{t-2}) \\
&=-\theta_1 \text{Cov}(\varepsilon_{t-1},\varepsilon_{t-1}) \quad (\text{Mengapa?}) \\
&=-\theta_1 \sigma_\varepsilon^2
\end{align*}  
dan
\begin{align*}
\text{Cov}(Y_t,Y_{t-2})&=\text{Cov}(\varepsilon_t - \theta_1 \varepsilon_{t-1},\varepsilon_{t-2}-\theta_1\varepsilon_{t-3}) \\ 
&= 0 \quad \text{(Mengapa?)}
\end{align*}
Sehingga fungsi autokovariansi untuk model MA(1) adalah
\begin{align*}
\gamma_k = \begin{cases}
(1+\theta_1^2)\sigma^2_\varepsilon, \quad &k =0 \\
-\theta_1 \sigma^2_\varepsilon, \quad &k = 1 \\ 
0, \quad &k > 1
\end{cases}
\end{align*}
dan fungsi autokorelasinya adalah 
\begin{align*}
\rho_k = \begin{cases}
1, \quad &k =0 \\
\frac{-\theta_1}{1+\theta^2_1}, \quad &k = 1 \\ 
0, \quad &k >1
\end{cases}
\end{align*}
Untuk membuat simulasi model MA(1) dapat menggunakan kode berikut :  
```{r Model MA, echo=TRUE, fig.align='center', fig.keep='all'}
n_sim <- 150 # Banyak data 
theta <- -0.8 # Nilai dari theta_1
simulasi_ar <- arima.sim(model = list(c(0,0,1), ma = theta), 
                       n = n_sim)
plot(simulasi_ar, main = 'Grafik Data MA(1)')
acf(simulasi_ar, main = 'Grafik ACF Data MA(1)', 
  lag.max = 36)
pacf(simulasi_ar, main = 'Grafik PACF Data MA(1)', 
  lag.max = 36)
```
\begin{jp}{}{}
\begin{enumerate}
\item Berikan interpretasi anda mengenai grafik tersebut !  
\item Apakah data tersebar pada rataan data ?  
\item Apakah terdapat pola tren data ?
\end{enumerate}
\end{jp}  
```{r acf MA, echo=TRUE, fig.align='center', fig.keep='all'}
acf(simulasi_ar, main = 'Grafik ACF Data MA(1)', 
  lag.max = 36)
```
\begin{jp}{}{}
\begin{enumerate}
\item Berikan interpretasi anda mengenai grafik tersebut !  
\item Apakah ACF berprilaku sesuai dengan model MA ? 
\item Apakah data tersebut masih cocok dimodelkan dengan model MA(1) ? Berikan alasan anda !
\end{enumerate}
\end{jp}
```{r pacf MA, echo=TRUE, fig.align='center', fig.keep='all'}
pacf(simulasi_ar, main = 'Grafik PACF Data MA(1)', 
  lag.max = 36)
```
\begin{jp}{}{}
\begin{enumerate}
\item Berikan interpretasi anda mengenai grafik tersebut !  
\item Apakah PACF berprilaku sesuai dengan model MA ?
\item Apakah data tersebut masih cocok dimodelkan dengan model MA(1) ? Berikan alasan anda !
\item Ulangi langkah-langkah di atas dengan mengganti nilai variabel theta dan n\_sim!
\end{enumerate}
\end{jp}  
Catatan: Nilai variabel theta dibuat negatif karena bahasa pemrograman R mendefinisikan model MA ($q$) sebagai:
\begin{equation}
Y_t=\varepsilon_t + \theta_1 \varepsilon_{t-1} + \theta_2 \varepsilon_{t-2} + \dots + \theta_q \varepsilon_{t-q}
\end{equation}  

## Autoregressive (AR)  
Misalkan $Y_t=(Y_1,Y_2,…,Y_n )$, jika proses $\{Y_t\}$ mengikuti proses Autoregressive (AR) dengan orde $p$ maka dapat dinyatakan dengan persamaan berikut
\begin{equation}
Y_t=\phi_1 Y_{t-1}+\phi_2 Y_{t-2}+\dots+\phi_p Y_{t-p}+\varepsilon_t
\end{equation}
Interpretasi dari persamaan di atas adalah : nilai saat ini dari deret waktu $Y_t$ adalah kombinasi linier dari $p$ nilai dirinya di masa lalu ditambah dengan galat, $\varepsilon_t$
Misalkan proses $\{Y_t\}$ terpusat, $Y_t$ mengikuti proses AR(1) maka dapat dinyatakan dengan persamaan berikut
\begin{equation}
Y_t=\phi_1 Y_{t-1}+\varepsilon_t
\end{equation}
Karena $\varepsilon_t\sim \text{Normal}(0,\sigma^2_\varepsilon)$, maka $E[Y_t]= 0$ dan $\text{Var}(Y_t)=\frac{\sigma_\varepsilon^2}{1-\phi_1^2}$ (Bukti diserahkan kepada pembaca sebagai latihan)
sedangkan untuk kovariansinya dapat diperoleh 
\begin{align*}
\text{Cov}(Y_t,Y_{t-1}) &=\text{Cov}(\phi_1 Y_{t-1}+\varepsilon_t,Y_{t-1} ) \\
&=\phi_1 \text{Cov}(Y_{t-1},Y_{t-1})+\text{Cov}(\varepsilon_{t},Y_{t-1} ) \\
&=\phi_1 \gamma_0
\end{align*}  
dan
\begin{align*}
\text{Cov}(Y_t,Y_{t-2})&=\text{Cov}(\phi_1  Y_{t-1}+\varepsilon_t, Y_{t-2}) \\ 
&= \text{Cov}(\phi_1  (\phi_1Y_{t-2}+\varepsilon_{t-1})+\varepsilon_t, Y_{t-2}) \\ 
&= \text{Cov}(\phi_1^2 Y_{t-2},Y_{t-2}) + \text{Cov}(\phi_1\varepsilon_{t-1}),Y_{t-2}) + \text{Cov}(\varepsilon_t,Y_{t-2}) \\
&=\phi_1^2\gamma_0
\end{align*}
sehingga fungsi autokovariansi untuk model AR(1) adalah
\begin{align*}
\gamma_k = \frac{\phi_1^k \sigma_\varepsilon^2}{1-\phi_1^2}, \quad k \geq 0 
\end{align*}
dan fungsi autokorelasinya adalah 
\begin{align*}
\rho_k = \frac{\gamma_k}{\gamma_0} = \phi_1^k \quad k \geq 0
\end{align*}
Untuk membuat simulasi model AR(1) dapat menggunakan kode berikut :  

```{r Model AR, echo=TRUE, fig.align='center', fig.keep='all'}
n_sim <- 150 # Banyak data 
phi <- 0.2 # Nilai dari phi_1 
simulasi_ar <- arima.sim(model = list(c(1,0,0), ar = phi), 
                       n = n_sim)
plot(simulasi_ar, main = 'Grafik Data AR(1)')
```
\begin{jp}{}{}
\begin{enumerate}
\item Berikan interpretasi anda mengenai grafik tersebut !  
\item Apakah data tersebar pada rataan data ?  
\item Apakah terdapat pola tren data ?
\end{enumerate}
\end{jp}  
```{r acf AR, echo=TRUE, fig.align='center', fig.keep='all'}
acf(simulasi_ar, main = 'Grafik ACF Data AR(1)', 
  lag.max = 36)
```
\begin{jp}{}{}
\begin{enumerate}
\item Berikan interpretasi anda mengenai grafik tersebut !  
\item Apakah ACF berprilaku sesuai dengan model AR (1)?
\end{enumerate}
\end{jp} 

```{r pacf AR, echo=TRUE, fig.align='center', fig.keep='all'}
pacf(simulasi_ar, main = 'Grafik PACF Data AR(1)', 
  lag.max = 36)
```
Interpretasi Gambar : 

\begin{jp}{}{}
\begin{enumerate}
\item Berikan interpretasi anda mengenai grafik tersebut !  
\item Apakah PACF berprilaku sesuai dengan model AR (1)?
\item Apakah data tersebut masih cocok dimodelkan dengan model AR(1) ?
\item Ulangi langkah di atas dengan memvariasikan nilai variabel phi dan n\_sim !
\end{enumerate}
\end{jp}   

## Autoregressive Moving Average (ARMA)
Misalkan $Y_t=(Y_1,Y_2,…,Y_n )$, jika proses $Y_t$ mengikuti proses ARMA dengan orde $(p,q)$ maka dapat dinyatakan dengan persamaan berikut
\begin{equation}
Y_t=\phi_1 Y_{t-1}+\phi_2 Y_{t-2}+\dots+\phi_p Y_{t-p}+\varepsilon_{t}-\theta_1 \varepsilon_{t-1}-\theta_2 \varepsilon_{t-2}-\dots -\theta_q \varepsilon_{t-q}
\end{equation}
(Persamaan umum untuk $E[Y_t]$ dan $\text{Var}(Y_t)$ dari proses ARMA (1,1) diserahkan kepada pembaca)  
Untuk membuat simulasi model ARMA(1,1) dapat menggunakan kode berikut :  
```{r Model ARMA, echo=TRUE, fig.align='center', fig.keep='all'}
n_sim <- 150 # Banyak data    
theta <- -0.3 # Nilai dari theta_1
phi <- 0.2 # Nilai dari phi_1 
simulasi_ar <- arima.sim(model = list(c(1,0,1), ar = phi, ma = theta), 
                       n = n_sim)
plot(simulasi_ar, main = 'Grafik Data ARMA(1,1)')
```
\begin{jp}{}{}
\begin{enumerate}
\item Berikan interpretasi anda mengenai grafik tersebut !  
\item Apakah data tersebar pada rataan data ?  
\item Apakah terdapat pola tren data ?
\end{enumerate}
\end{jp}  
```{r acf ARMA, echo=TRUE, fig.align='center', fig.keep='all'}
acf(simulasi_ar, main = 'Grafik ACF Data ARMA(1,1)', 
  lag.max = 36)
```
\begin{jp}{}{}
\begin{enumerate}
\item Berikan interpretasi anda mengenai grafik tersebut !  
\item Apakah ACF berprilaku sesuai dengan model ARMA (1,1)?
\item Apakah data tersebut masih cocok dimodelkan dengan model ARMA(1,1) ?
\end{enumerate}
\end{jp} 
```{r pacf ARMA, echo=TRUE, fig.align='center', fig.keep='all'}
pacf(simulasi_ar, main = 'Grafik PACF Data ARMA(1,1)', 
  lag.max = 36)
```  
\begin{jp}{}{}
\begin{enumerate}
\item Berikan interpretasi anda mengenai grafik tersebut !  
\item Apakah PACF berprilaku sesuai dengan model ARMA (1,1)?
\item Apakah data tersebut masih cocok dimodelkan dengan model ARMA(1,1) ?
\end{enumerate}
\end{jp} 

## Simulasi Data Manual  
Misal proses $\{Y_t\}$ mengikuti model ARMA (1,1) maka persamaannya adalah : 
\begin{equation}
Y_t=\phi_1 Y_{t-1}+\varepsilon_{t}-\theta_1 \varepsilon_{t-1}
\end{equation}  
```{r Membuat Data, echo=TRUE, fig.align='center', fig.cap='Grafik Data Manual'}
n_sim <- 100 # Banyak Data  
phi <- 0.8 # Nilai dari phi_1 
theta <- -0.5 # Nilai dari theta_1
sig <- 16 # Besar standar deviasi error  
Y <- c(rep(0, #Nilai awal
         n_sim)) # Membuat array / vektor data  
e <- rnorm(n = n_sim,
         mean = 0, 
         sd = sig) # Membuat galat
for(i in 2:n_sim){
if(i)
Y[i] <- phi*Y[i-1] + e[i] - theta*e[i-1]
}
plot(Y, type = 'l',
   main = 'Data ARMA(1,1) Manual')
```
\begin{jp}{}{}
\begin{enumerate}
\item Berikan interpretasi anda mengenai grafik tersebut !  
\item Apakah data tersebar pada rataan data ?  
\item Apakah terdapat pola tren data ?
\end{enumerate}
\end{jp}  
Berikutnya akan dicoba menghitung ACF secara manual  
```{r ACF Manual, echo=TRUE}
maxLag <- 25  
acf_manual <- rep(1,maxLag)
for(i in 1:maxLag){
pembilang <- (Y[1:(n_sim-i+1)]-mean(Y))%*%(Y[i:n_sim]-mean(Y))
penyebut <- sum((Y-mean(Y))^2)
acf_manual[i]<-sum(pembilang/penyebut)
}
acf_r <- as.vector(acf(Y,lag.max = 24,plot = F)$acf)
galat <- acf_manual - acf_r
sum(galat) # Total Galat 
```
Terakhir akan dicoba menghitung PACF secara manual. Perhatikan bahwa PACF dapat dituliskan dengan persamaan Yule Walker seperti berikut :
\begin{equation}
\rho_j = \phi_{k1} \rho_{j-1} + \phi_{k2} \rho_{j-2}+ \phi_{k3} \rho_{j-3} +\dots +\phi_{kk} \rho_{j-k}, \quad k \in \mathbb{N}
\end{equation}
Secara umum maka diperoleh 
\begin{align*}
\phi_{k1} + \rho_1 \phi_{k2} + \rho_2 \phi_{k3} + \dots + \rho_{k-1} \phi_{kk}&= \rho_1 \\
\rho_1\phi_{k1} +  \phi_{k2} + \rho_1 \phi_{k3} + \dots + \rho_{k-2} \phi_{kk}&= \rho_2 \\
\rho_2\phi_{k1} +  \rho_1 \phi_{k2} + \phi_{k3} + \dots + \rho_{k-3} \phi_{kk}&= \rho_3 \\
\quad \quad \vdots \\
\rho_{k-1}\phi_{k1} +  \rho_{k-2}\phi_{k2} + \rho_{k-3} \phi_{k3} + \dots +  \phi_{kk}&= \rho_k \\
\end{align*}
Sehingga persamaan ini dapat ditulis menjadi persamaan matriks sebagai berikut :
\begin{equation}
\mathbf{A}\mathbf{x} = \mathbf{y}
\end{equation}
dengan masing - masing,
\begin{equation} 
\mathbf{A} = 
\begin{bmatrix}
1 &\rho_1 & \rho_2 & \dots & \rho_{k-1} \\
\rho_1 & 1 & \rho_1 & \dots & \rho_{k-2} \\
\rho_2 & \rho_1 & 1 & \dots & \rho_{k-3} \\ 
\vdots & \vdots & \ddots & \vdots & \vdots \\ 
\rho_{k-1}& \rho_{k-2} & \rho_{k-3} & \dots &1 
\end{bmatrix} 
\end{equation}
dan 
\begin{equation}
\mathbf{x}=
\begin{bmatrix}
\phi_{k1}\\
\phi_{k2}\\
\phi_{k3}\\ 
\vdots \\
\phi_{kk} 
\end{bmatrix} \text{ dan } 
\mathbf{y} = 
\begin{bmatrix}
\rho_1 \\
\rho_2 \\ 
\rho_3 \\
\vdots \\
\rho_k
\end{bmatrix} 
\end{equation}
Sehingga untuk menghitung nilai dari $\mathbf{x}$ dapat dilakukan dengan :
\begin{equation}
\mathbf{x} = \mathbf{A}^{-1}\mathbf{y}
\end{equation}
Ingat bahwa nilai korelasi parsial yang ingin dihitung adalah $\phi_{kk}$ sehingga perhitungannya dapat dilakukan iterasi sebagai berikut :   
```{r PACF Manual, echo=TRUE}
library(matrixcalc) # Untuk mencari invers matriks

maxLag <- 24 # Ukuran vektor dan matriks
pacf_manual <- rep(0,maxLag)
for (k in 1:maxLag){
if (k ==1){
  pacf_manual[k] <- acf_r[2] # Hati - hati 
}                   #jika mau mengubah maxLag
else{
rho <- acf_r[1:(k+1)] # Vektor y
phi <- matrix(1, nrow=k,ncol=k) # Matriks A
for (i in 1:(k)){
  for (j in 1:(k)){
    phi[i,j] <- rho[abs(i-j)+1] # Membuat matriks simetri
  }
}# vektor x
pacf_manual[k] <- as.vector(matrix.inverse(phi)%*%rho[2:(k+1)])[k] 
}
}
pacf_r <- as.vector(acf(Y,
                      lag.max = maxLag, 
                      type = 'partial',
                      plot = F)$acf)
galat <- pacf_manual - pacf_r
sum(galat) # Total Galat 
```
# Daftar Pustaka  
Cryer, J., & Chan, K. (2011). Time series analysis. New York: Springer.  
  Wei, W. W. S. (1990). Time series analysis: Univariate and multivariate methods. Redwood City, Calif: Addison-Wesley Pub.  
  Tsay, R. S. (2002). Analysis of Financial Time Series. New York: Wiley
\begin{center}
---- Selesai ----
\end{center}